ACORDAO-COMPLETO-2422760

ACÓRDÃO 2257/2020 ATA 32/2020 - PLENÁRIO

VISTOS, relatados e discutidos estes autos de recurso de revisão interposto por Odimar Wanderley Salomão contra o Acórdão 5176/2016-TCU-Primeira Câmara, da relatoria do ministro José Múcio Monteiro.
ACORDAM os ministros do Tribunal de Contas da União, reunidos em sessão do Plenário, ante as razões expostas pela relatora, e com fundamento nos arts. 32 e 35 da Lei 8.443/1992, em:
9.1. conhecer do recurso de revisão e negar-lhe provimento;
	9.2. dar ciência desta deliberação ao recorrente, ao interessado e ao procurador-chefe da Procuradoria da República no Estado do Pará.

Recurso de revisão interposto contra acórdão que julgou irregulares as contas do recorrente e condenou-o ao pagamento de débito e de multa em virtude do não recolhimento aos cofres públicos do valor referente à incidência de atualização monetária e de juros de mora sobre os recursos recebidos por força de convênio que tinha por objetivo a aquisição de veículo destinado exclusivamente ao transporte diário de alunos da Educação Básica.

Município de Afuá/PA.

3. Recorrente: Odimar Wanderley Salomão (CPF XXX.543.642-XX).
3.1. Responsável: Odimar Wanderley Salomão (CPF XXX.543.642-XX).
3.2. Interessado: Fundo Nacional de Desenvolvimento da Educação (CNPJ 00.378.257/0001-81).

13.1. Ministros presentes: José Mucio Monteiro (Presidente), Walton Alencar Rodrigues, Benjamin Zymler, Augusto Nardes, Aroldo Cedraz, Raimundo Carreiro, Ana Arraes (Relatora) e Bruno Dantas.
13.2. Ministro-Substituto convocado: Augusto Sherman Cavalcanti.
13.3. Ministros-Substitutos presentes: Marcos Bemquerer Costa, André Luís de Carvalho e Weder de Oliveira.

ACORDAO-COMPLETO-2432378

Acórdão 2850/2020 - Plenário

ACORDAO-COMPLETO-2484434

Acórdão 11064/2021 - Segunda Câmara

Segunda Câmara

ANA ARRAES

ministro José Múcio Monteiro.

Adoto como relatório a instrução da unidade técnica, a qual contou com a anuência de seu corpo dirigente e do Ministério Público junto ao TCU:
"INTRODUÇÃO
1.	Trata-se de recurso de revisão interposto por Odimar Wanderley Salomão (peças 71-75 e 82-84) contra o Acórdão 5176/2016-TCU-Primeira Câmara (peça 20) , da relatoria do Ministro José Múcio Monteiro.
1.1.	A deliberação recorrida, alterada em razão de erro material pelo Acórdão 5468/2016-TCU-Primeira Câmara (peça 28) , e mantido pelo Acórdão 4994/2017-TCU-Primeira Câmara, da relatoria do Ministro Walton Alencar Rodrigues (peça 54) , proferido por força de recurso de reconsideração, apresenta o seguinte teor:
VISTOS, relatados e discutidos estes autos de tomada de contas especial instaurada pelo Fundo Nacional de Desenvolvimento da Educação (FNDE) contra Odimar Wanderley Salomão, ex-Prefeito de Afuá/PA, por não recolhimento aos cofres do fundo de valor referente à incidência de atualização monetária e juros de mora, no período de 18/6/2008 a 14/1/2010, sobre os recursos federais recebidos por meio do Convênio 665.551/2008, celebrado entre o Município de Afuá/PA e o FNDE.
ACORDAM os Ministros do Tribunal de Contas da União, reunidos em sessão da 1ª Câmara, ante as razões expostas pelo Relator, e com fundamento nos arts. 1º, inciso I, 16, inciso III, alínea 'c', 19, caput, e 23, inciso III, alínea 'a', 28, inciso II, e 57 da Lei 8.443/1992, c/c arts. 1º, inciso I, 209, inciso III e § 7º, 214, inciso III, alínea 'a', e 267 do Regimento Interno, em:
9.1. julgar irregulares as contas de Odimar Wanderley Salomão, condenando-o ao pagamento da importância de R$ 78.855,05 (setenta e oito mil, oitocentos e cinquenta e cinco reais e cinco centavos) , atualizada monetariamente e acrescida dos juros de mora, calculados a partir de 14/1/2010 até o dia do efetivo pagamento, fixando-lhe o prazo de 15 (quinze) dias, a contar da notificação, para que comprove, perante o Tribunal, o recolhimento da referida quantia aos cofres do FNDE;
9.2. aplicar a Odimar Wanderley Salomão multa de R$ 8.000,00 (oito mil reais) , fixando-lhe o prazo de 15 (quinze) dias, a contar da notificação, para que comprove perante o Tribunal o recolhimento da quantia aos cofres do Tesouro Nacional, atualizada monetariamente desde a data do presente acórdão até a do efetivo recolhimento, se paga após o vencimento;
9.3. autorizar, desde logo, a cobrança judicial das dívidas, caso não atendida a notificação;
9.4. encaminhar cópia deste acórdão, e do relatório e voto que o fundamentam, à Procuradoria da República no Estado do Pará, para adoção das medidas que entender cabíveis.
HISTÓRICO
2.	Trata-se de tomada de contas especial instaurada pelo Fundo Nacional de Desenvolvimento da Educação em virtude do não recolhimento aos cofres públicos do valor referente à incidência de atualização monetária e juros de mora, no período de 18/6/2008 a 14/1/2010, sobre os recursos recebidos por força do convênio 665.551/2008.
2.1.	Em 27/5/2008 o então Prefeito de Afuá/PA, Odimar Wanderley Salomão, firmou com o Fundo Nacional de Desenvolvimento da Educação o Convênio 655.551/2008, no valor R$ 286.700,00, dos quais R$ 283.833,00 provenientes da União, visando à aquisição de veículo automotor zero quilômetro, de transporte coletivo, destinado exclusivamente ao transporte diário de alunos da Educação Básica.
2.2.	Os recursos federais foram creditados na conta específica do ajuste em 20/6/2008, sendo que, três dias depois, o gestor municipal solicitou à concedente a alteração do objeto conveniado, de ônibus escolar para embarcação escolar, sob o argumento de que o Município de Afuá/PA não possuía rodovias e tinha o transporte lacustre como o único meio de locomoção.
2.3.	A resposta do FNDE, em 10/7/2008, negou a solicitação e determinou ao prefeito a devolução urgente dos R$ 283.833,00 que haviam sido transferidos ao município, sob pena de sujeição às cominações legais previstas nos termos do convênio e na legislação pertinente.
2.4.	Em 30/6/2009, o concedente, ante a não restituição dos recursos e a não apresentação da prestação de contas, notificou o responsável para que saneasse a pendência identificada ou devolvesse os valores, atualizados monetariamente e acrescidos de juros de mora, tendo o ora recorrente apresentado a prestação de contas em 25/1/2010, cerca de dezoito meses após o repasse dos recursos ao município, acompanhada de comprovante bancário da restituição do montante de R$ 283.833,00, realizada em 14/1/2010.
2.5.	Em razão de não ter o convenente recolhido aos cofres da entidade federal os recursos acrescidos de juros de mora e correção monetária a Autarquia apurou débito de R$ 78.855,05, destacando a concedente que, além de a prefeitura não ter executado o objeto proposto, até porque esse seria inadequado à municipalidade, o extrato bancário da conta específica mostra que os recursos do ajuste foram movimentados, certamente para outros fins.
2.6.	Devidamente citado neste Tribunal, o responsável Odimar Wanderley Salomão apresentou alegações de defesa refutadas nas análises dos autos pela unidade técnica e pelo MP/TCU, o que redundou na proposta no sentido do julgamento pela irregularidade das contas do gestor municipal, com sua condenação ao pagamento de débito e de multa do art. 57 da Lei 8.443/1992 (peça 21, p. 1) .
2.7.	O Relator a quo acolheu as propostas de encaminhamento e a Primeira Câmara desta Corte prolatou o decisum recorrido.
2.8.	Inconformado, o então gestor protocolou recurso de reconsideração não provido pelo Tribunal (peça 54) .
2.9.	Elaborada a instrução e proposta de encaminhamento do recurso de revisão, constante da peça 85 dos presentes autos, o recorrente apresentou peça denominada memorial (peça 93) , tendo a Relatora determinado nova manifestação desta Unidade Técnica (peça 94) .
EXAME TÉCNICO
3.	Objeto do memorial
3.1.	Constitui objeto do memorial examinar se esta Unidade Técnica, na análise dos documentos trazidos pelo recorrente junto ao recurso de revisão, foi omissa e se da análise dos documentos trazidos pelo recorrente é imperativo o provimento do pleito recursal.
3.2.	Nesse sentido, informa o recorrente que consta da instrução lançada à peça 85 que o termo inicial para a devolução dos recursos conveniados se deu em 10/7/2008, data na qual o FNDE teria exigido a devolução dos recursos, mas alega que o documento emitido pela entidade concedente não foi recebido pela municipalidade.
3.3.	Em sentido contrário, informa que somente tomou conhecimento da necessidade de devolução dos recursos em 30/6/2009, após enviar ofício ao FNDE cobrando resposta ao pleito de substituição do objeto conveniado, o que demonstraria sua boa-fé.
3.4.	Entretanto, em que pese a comunicação recebida, não havia possibilidade de haver a devolução da integralidade dos recursos em razão do bloqueio judicial de R$ 62.352,57, efetivadas na conta corrente específica do convênio.
4.5.	Ao final do arrazoado trazido via memorial o recorrente repete o argumento constante do recurso de revisão de que o município não possuía recursos suficientes para arcar com a complementação dos recursos bloqueados e, assim, realizar a devolução dos valores conveniados.
Análise
3.6.	Equivoca-se o recorrente. Em que pese a existência dos bloqueios judiciais na conta corrente específica do convênio, o fato é que o recorrente não executou o objeto pactuado e deve realizar a devolução integral dos recursos com a incidência dos juros legais previstos no termo de convênio, que assim estipula:
w) restituir, ao CONCEDENTE, o valor transferido, atualizado monetariamente desde a data do recebimento, acrescido de juros legais na forma da legislação aplicável aos débitos para com a Fazenda Nacional, nos seguintes casos:
1) quando não for executado o objeto deste convênio;
2) quando não for apresentada a prestação de contas final no prazo estabelecido;
3) quando os recursos forem utilizados em finalidade diversa da estabelecida.
3.7.	Os bloqueios judiciais, assim como a alegada inexistência de recursos financeiros para complementação dos valores devidos, não são fatos imputáveis a terceiros, eis que decorrente de culpa exclusiva do ente municipal e, dessa forma, inaplicável para se afastar a responsabilidade do recorrente nos presentes autos como alegado na peça recursal e no memorial.
3.8.	Ademais, mesmo que tenham os bloqueios impedido a devolução da integralidade dos recursos tempestivamente, cabe reafirmar que, assim como consta da instrução de peça 85, a devolução parcial diminuiria a incidência de juros e, assim, o débito apurado nos presentes autos.
3.9.	Por fim, cabe esclarecer que não há que se falar em boa-fé do recorrente, como insinua em seu último arrazoado, pois é sabido pelo recorrente, desde o envio do plano de trabalho ao FNDE solicitando que o convênio fosse firmado (peça 1, p. 104) , que o objeto conveniado não atenderia as finalidades da política pública federal ou municipal, eis que foi requerida verba para aquisição de ônibus para localidade que o recorrente sabia não ter serventia.
3.10.	Nesse sentido, cabe transcrever trecho do ofício que encaminhou a prestação de contas ao ente concedente (peça 1, p. 200) , quando assim se manifestou o recorrente:
Cabe ressaltar que o recurso foi devolvido devido que o Objeto - ação, especificado na Cláusula Primeira do Termo de Convênio não é de necessidade deste município, uma vez que o meio de transporte utilizado pela população são embarcações, haja vista que este município não possui rodovias, mas sim, 'os nossos rios são as nossas ruas'.
3.11.	Dessa forma, sendo inequívoco que o recorrente solicitou a concessão de verba pública federal e assinou o termo de convênio cujo objeto sabia que não seria executado, não é possível reconhecer a boa-fé do então prefeito municipal.
CONCLUSÃO
4.	Da análise anterior conclui-se que não há razões para se reconhecer a boa-fé do recorrente, eis que os bloqueios judiciais havidos na conta específica do convênio não foram causa impeditiva da devolução tempestiva dos valores conveniados, assim como resta evidente que tais bloqueios decorreram de culpa exclusiva do recorrente, não sendo servível como excludente de responsabilidade.
PROPOSTA DE ENCAMINHAMENTO
5.	Ante o exposto, submete-se à consideração superior a presente análise dos argumentos trazido via memorial, ratificando-se a proposta de encaminhamento constante da peça 83, endossada pelos dirigentes desta Unidade Técnica às peças 84 e 85."
	É o relatório.

Ophir Filgueiras Cavalcante Júnior (OAB/PA 3.259) e outros representando Odimar Wanderley Salomão.

Procurador Júlio Marcelo de Oliveira.

TOMADA DE CONTAS ESPECIAL. INEXECUÇÃO DO OBJETO. DEVOLUÇÃO DE RECURSOS AO ÓRGÃO CONCEDENTE SEM JUROS E CORREÇÃO MONETÁRIA. DÉBITO. MULTA. PEDIDO DE RECONHECIMENTO DE BOA-FÉ. IMPROCEDÊNCIA. NEGATIVA DE PROVIMENTO.

TOMADA DE CONTAS ESPECIAL (TCE)

Secretaria de Recursos (Serur) e Secretaria de Controle Externo de Tomada de Contas Especial (SecexTCE).

Trata-se de recurso de revisão interposto por Odimar Wanderley Salomão contra o Acórdão 5176/2016-TCU-Primeira Câmara.
A deliberação recorrida, de relatoria do ministro José Múcio Monteiro - alterada, em razão de erro material, pelo Acórdão 5468/2016-TCU-Primeira Câmara (peça 28) e mantida pelo Acórdão 4994/2017-TCU-Primeira Câmara, este da relatoria do ministro Walton Alencar Rodrigues (peça 54) , proferido por força de recurso de reconsideração -, apresenta o seguinte teor:
"VISTOS, relatados e discutidos estes autos de tomada de contas especial instaurada pelo Fundo Nacional de Desenvolvimento da Educação (FNDE) contra Odimar Wanderley Salomão, ex-Prefeito de Afuá/PA, por não recolhimento aos cofres do fundo de valor referente à incidência de atualização monetária e juros de mora, no período de 18/6/2008 a 14/1/2010, sobre os recursos federais recebidos por meio do Convênio 665.551/2008, celebrado entre o Município de Afuá/PA e o FNDE.
ACORDAM os Ministros do Tribunal de Contas da União, reunidos em sessão da 1ª Câmara, ante as razões expostas pelo Relator, e com fundamento nos arts. 1º, inciso I, 16, inciso III, alínea "c", 19, caput, e 23, inciso III, alínea "a", 28, inciso II, e 57 da Lei 8.443/1992, c/c arts. 1º, inciso I, 209, inciso III e § 7º, 214, inciso III, alínea "a", e 267 do Regimento Interno, em:
9.1. julgar irregulares as contas de Odimar Wanderley Salomão, condenando-o ao pagamento da importância de R$ 78.855,05 (setenta e oito mil, oitocentos e cinquenta e cinco reais e cinco centavos) , atualizada monetariamente e acrescida dos juros de mora, calculados a partir de 14/1/2010 até o dia do efetivo pagamento, fixando-lhe o prazo de 15 (quinze) dias, a contar da notificação, para que comprove, perante o Tribunal, o recolhimento da referida quantia aos cofres do FNDE;
9.2. aplicar a Odimar Wanderley Salomão multa de R$ 8.000,00 (oito mil reais) , fixando-lhe o prazo de 15 (quinze) dias, a contar da notificação, para que comprove perante o Tribunal o recolhimento da quantia aos cofres do Tesouro Nacional, atualizada monetariamente desde a data do presente acórdão até a do efetivo recolhimento, se paga após o vencimento;
9.3. autorizar, desde logo, a cobrança judicial das dívidas, caso não atendida a notificação;
9.4. encaminhar cópia deste acórdão, e do relatório e voto que o fundamentam, à Procuradoria da República no Estado do Pará, para adoção das medidas que entender cabíveis."
A Secretaria de Recursos - Serur propõe conhecer do recurso de revisão e negar-lhe provimento, no que foi acompanhada pelo Ministério Público junto ao TCU.
Acompanho as propostas uníssonas e passo a decidir. 
Inicialmente, reitero o exame preliminar de admissibilidade, que concluiu pelo conhecimento do recurso, eis que preenchidos os requisitos processuais aplicáveis à espécie, sem atribuição de efeito suspensivo, ante a ausência de previsão legal.
Apresento breve histórico processual.
Em 27/5/2008, o então prefeito de Afuá/PA, Odimar Wanderley Salomão, firmou, com o Fundo Nacional de Desenvolvimento da Educação, o Convênio 655.551/2008, no valor de R$ 286.700,00, dos quais R$ 283.833,00 foram provenientes da União, visando à aquisição de veículo automotor zero quilômetro, de transporte coletivo, destinado, exclusivamente, ao transporte diário de alunos da Educação Básica.
Os recursos federais foram creditados na conta específica do ajuste em 20/6/2008, tendo, três dias depois, o gestor municipal solicitado ao concedente a alteração do objeto conveniado - de ônibus escolar para embarcação escolar -, sob o argumento de que o Município de Afuá/PA não possuía rodovias e tinha o transporte lacustre como o único meio de locomoção (peça 1, p. 176) .
Em resposta, o FNDE, em 10/7/2008 (peça 1, p. 174) , negou a solicitação e determinou ao então prefeito a devolução, urgente, dos R$ 283.833,00, que haviam sido transferidos ao município, sob pena de sujeição às cominações legais previstas nos termos do convênio e na legislação pertinente.
Em 30/6/2009, o concedente, ante a não restituição dos recursos e a não apresentação da prestação de contas, notificou o responsável para que saneasse a pendência identificada ou devolvesse os valores, atualizados monetariamente e acrescidos de juros de mora, tendo o ora recorrente apresentado a prestação de contas em 25/1/2010, cerca de dezoito meses após o repasse dos recursos ao município, acompanhada de comprovante bancário da restituição do montante de R$ 283.833,00, realizada em 14/1/2010.
Em razão de não ter o convenente recolhido aos cofres da entidade federal os recursos acrescidos de juros de mora e correção monetária, a autarquia apurou débito de R$ 78.855,05, destacando a concedente que, além de a prefeitura não ter executado o objeto proposto, até porque este seria inadequado à municipalidade, o extrato bancário da conta específica mostra que os recursos do ajuste foram movimentados, para outros fins não esclarecidos nos autos.
Devidamente citado neste Tribunal, o responsável apresentou alegações de defesa, refutadas nas análises dos autos pela unidade técnica e pelo MPTCU, o que redundou na proposta de julgamento pela irregularidade de suas contas, com condenação ao pagamento de débito e de multa do art. 57 da Lei 8.443/1992 (peça 21, p. 1) .
O relator a quo acolheu as propostas de encaminhamento, e a 1ª Câmara desta Corte prolatou o decisum condenatório original.
Inconformado, nesta etapa processual, o recorrente justifica a não devolução do valor relativo à atualização do montante repassado pela União (R$ 78.855,05) em razão de diversos bloqueios judiciais promovidos na conta corrente específica do convênio, que alcançaram R$ 62.352,57, ao longo do período de 20/6/2008 a 14/1/2010. Além disso, anexa cópia de extratos, ofícios do Banco do Brasil e certidões atestando as penhoras.
A unidade técnica desta Corte de Contas apurou que o FNDE determinou a restituição imediata dos recursos em 10/7/2008. Até esta data, foram realizados bloqueios judiciais que totalizaram R$ 2.097,33, valores que se encontrariam absorvidos pela contrapartida pactuada (R$ 2.867,00) ; em outras palavras, os bloqueios judiciais não impediriam a devolução do débito apurado.
Estando os autos em meu gabinete, com proposta de negativa de provimento ao recurso, o recorrente apresentou memorial, no qual argumenta que não teria sido notificado pelo fundo sobre a restituição imediata dos recursos na data determinada, conforme apurado pela unidade instrutiva. Ao contrário, alega que aguardava posicionamento do FNDE sobre mudança do objeto do convênio, o que, segundo o recorrente, só teria ocorrido em data muito posterior a 10/7/2008. Assim, devido aos bloqueios judiciais posteriores a essa data, só foi possível devolver o principal dos recursos recebidos.
Nesse cenário, remeti os autos à unidade instrutiva para avaliação dos argumentos contidos no referido memorial, considerando ter eu constatado que o expediente juntado aos autos no qual o FNDE determinara à prefeitura a restituição imediata dos recursos, de fato, não continha o "recebido" da municipalidade.
A Serur manteve seu posicionamento de conhecer do recurso e negar-lhe provimento, no que foi acompanhada pelo Parquet.
Anuo aos entendimentos uníssonos.
A despeito dos argumentos do recorrente, de acordo com os termos do convênio, era obrigação do convenente realizar aplicação financeira dos recursos repassados e devolver os rendimentos, ainda que não tenha realizado a aplicação (Peça 1, fl. 74) :
"y) restituir, ao CONCEDENTE, o valor correspondente aos rendimentos da aplicação dos recursos do convênio no mercado financeiro, referente ao período compreendido entre o crédito dos recursos na conta bancária da CONVENENTE e sua utilização, quando não comprovar o seu emprego na consecução do objeto, ainda que não tenha feito a aplicação financeira;"
Assim, o responsável não poderia ter deixado de aplicar os recursos repassados ao Município de Afuá/PA, para a eventual devolução dos valores corrigidos, caso seu pleito não fosse atendido, como ocorreu de fato. Ressalto que essa conduta é irregular mesmo que se considere ter o recorrente agido de boa-fé, questionando, primeiramente, o FNDE quanto à possibilidade de alteração do objeto do convênio e, posteriormente, cobrando resposta definitiva sobre a questão, porquanto não havia recebido a primeira resposta do órgão concedente.
A questão dos bloqueios judiciais que ocorreram com uma parcela dos recursos repassados ao município não pode ser usada para eximir a responsabilidade do ex-prefeito. O fundo não deu causa aos referidos bloqueios e, por essa razão, não pode assumir o ônus e deixar de receber de volta recursos a que tem direito, segundo os termos do convênio firmado com o município em tela.
Ademais, a restituição do principal dos recursos transferidos se deu em 14/1/2010, sendo incontroversa a obrigação de devolver nesse momento também os rendimentos, ao passo que os alegados bloqueios judiciais promovidos na conta corrente específica do convênio teriam ocorrido ao longo do período de 20/6/2008 a 14/1/2010, incapazes, portanto, de afastar a irregularidade; também não há evidências de bloqueios judiciais a partir da data em que o município recolheu o valor principal dos repasses federais recebidos.
Por fim, ao perscrutar o extrato bancário acostado aos autos pelo recorrente (peça 72) , verifico que, em 19/2/2009, a municipalidade aplicou R$ 261 mil em fundo de investimento (que remunera o capital com juros) . Em 14/1/2010, R$ 269 mil foram sacados de outro fundo de investimento para pagar o principal dos recursos do FNDE. Considerando que o total de bloqueios foi de R$ 62.352,57, dos quais, mais da metade (R$ 33.282,67 - peça 72 p. 3) bloqueou-se por somente 6 dias, resta claro que os bloqueios não impediram a municipalidade de auferir juros e correção monetária dos recursos a ela transferidos, em grande medida; apesar disso, o recorrente não devolveu qualquer parcela de juros e correção monetária ao FNDE.
Portanto, deve-se conhecer do recurso e, no mérito, negar-lhe provimento.
Ante o exposto, VOTO por que seja aprovada a minuta de deliberação que submeto a este Colegiado.
TCU, Sala das Sessões Ministro Luciano Brandão Alves de Souza, em 19 de agosto de 2020.
ANA ARRAES 
Relatora